臺灣臺中地方法院刑事判決
111年度金訴字第1261號
公  訴  人  臺灣臺中地方檢察署檢察官
被      告  許子承



上列被告因詐欺等案件，經檢察官提起公訴（111年度偵字第197
81號），因被告於準備程序就被訴事實為有罪之陳述，經告以簡
式審判程序意旨，並聽取當事人意見後，由本院合議庭裁定由受
命法官獨任進行簡式審判程序，判決如下：
    主    文
丙○○犯刑法第三百三十九條之四第一項第一款、第二款之詐欺罪
，處有期徒刑壹年陸月。扣案如附表編號1、2所示之物；附表編
號3所示之印文，均沒收。
    犯罪事實
一、丙○○於民國111年4月初某日，透過社群網站臉書某偏門工作
    廣告網頁，與綽號「阿豪」之不明人士聯絡認證後，對方即
    以紙飛機通訊軟體與丙○○聯繫，丙○○因此加入「阿豪」、通
    訊軟體暱稱「雙任(即阿幼)」、「無」、「LM」等人所屬3
    人以上已實施詐術為手段所組成具有持續性、牟利性、結構
    性犯罪之詐欺集團犯罪組織（下稱本案詐欺集團），擔任收
    水之工作，並與本案詐欺集團所屬成員基於意圖為自己不法
    之所有，三人以上冒用政府機關及公務員共同犯詐欺取財、
    掩飾隱匿詐欺犯罪所得來源去向之洗錢犯意聯絡，先由本案
    詐欺集團不詳成員於111年4月8日上午9時餘許，撥打電話給
    丁○○，假冒健保局、警員、165主任等人員，謊稱：丁○○健
    保卡遭人不當使用及消費，且涉及毒品、洗錢等案，需依指
    示操作等語，致丁○○陷於錯誤，於同日中午12時許，前往臺
    中市○○區○○路○段00號高雄銀行北屯分行，自其高雄銀行帳
    戶(帳號末4碼：4066號，餘詳卷)提領新臺幣(下同)118萬元
    後，於同日中午12時30分許，連同丁○○之高雄銀行、國泰世
    華銀行、彰化銀行等3張金融卡，裝在紙袋內，在臺中市○○
    區○○路0段000號對面(麻園東街一側)，交給本案詐欺集團派
    來自稱專員之詹姓少年(94年7月生，真實姓名年籍詳卷，另
    案由本院少年法庭調查審理)，再由詹姓少年交付偽造之「
    臺北地方法院地檢署監管科」(其上蓋有「臺灣臺北地方法
    院檢察署印」印文)收據1張交給丁○○收執。詹姓少年取得上
    開財物後，即依本案詐欺集團自稱「張家豪」之不詳人士指
    示，於同日13時13分許，前往臺中市北屯區麻園東街與瀋陽
    路交岔路口，將上開財物交給依集團指示而駕駛車牌號碼00
    0-0000號租賃小客車到場之丙○○，丙○○隨即再依指示駕車前
    往臺中市北區三民路與公園路交岔路口，交給上開「LM」之
    不詳人士而層層轉交本案詐欺集團上手成員。嗣後丁○○始知
    受騙，經警循線查悉上情，於同年5月1日15時30分許持臺灣
    臺中地方檢察署檢察官核發之拘票及本院法官核發之搜索票
    將丙○○拘提到案，並查獲如附表所示之物。
二、案經丁○○訴由臺中市政府警察局第五分局報告臺灣臺中地方
    檢察署檢察官偵查起訴。
　　理    由
壹、本件被告所犯為死刑、無期徒刑、最輕本刑為三年以上有期
    徒刑以外之參與組織犯罪、詐欺及洗錢等罪，且非高等法院
    管轄第一審之案件，經本院合議庭裁定由受命法官行準備程
    序時，被告就被訴上揭事實為有罪之陳述後，經本院合議庭
    裁定由受命法官獨任行簡式審判程序，是其證據之調查，自
    不受刑事訴訟法第159條第1項、第161條之2、第161條之3、
    第163條之1及第164條至第170條規定之限制，合先敘明。
貳、認定犯罪事實所憑之證據及理由
一、訊據被告丙○○對於上開犯罪事實，於本院準備程序及審理時
    均坦承不諱，並經證人共犯詹姓少年、證人即告訴人丁○○分
    別於警詢證述明確（見偵卷第41至45、47至49頁），且有11
    1年5月2日偵查報告、告訴人丁○○之報案資料：內政部警政
    署反詐騙諮詢專線紀錄表、臺北市政府警察局士林分局蘭雅
    派出所受（處）理案件證明單、與詐欺集團成員之對話訊息
    、偽造之「臺北地方法院地檢署監管科」收據、被告自願受
    搜索同意書、臺中市政府警察局第五分局搜索扣押筆錄、扣
    押物品清單及目錄表、路口監視器錄影翻拍照片、  被告與
    上手之對話訊息、車牌號碼000-0000號租賃小客車之租車資
    料及車輛詳細資料報表（見偵卷第31至32、51至52、53、55
    、57、77至83、99至139、141至186、187、189頁）、111年
    4月25日偵查報告及詐欺面交案取款路線圖（見他卷第7至9
    、35頁）等件附卷可稽，並有扣案如附表一編號1、2所示被
    告本案犯罪所用之物可資佐證。被告之自白應與事實相符而
    足採信為真實。
二、按共同實行犯罪行為之人，在合同意思範圍以內，各自分擔
    犯罪行為之一部，相互利用他人之行為，以達其犯罪之目的
    者，即應對於全部所發生之結果，共同負責，不問犯罪動機
    起於何人，亦不必每一階段犯行，均經參與。另關於犯意聯
    絡，不限於事前有所協議，其於行為當時，基於相互之認識
    ，以共同犯罪之意思參與者，亦無礙於共同正犯之成立。且
    數共同正犯之間，原不以直接發生犯意聯絡者為限，即有間
    接之聯絡者，亦包括在內。詐騙集團成員，以分工合作之方
    式，各自分擔犯罪行為之一部，相互利用他人之行為，以達
    詐欺取財之目的，即應負共同正犯責任，不必每一階段犯行
    均經參與，且犯意之聯絡，亦不以直接發生者為限，其有間
    接之聯絡者，亦屬之。查現今電話詐騙之犯罪型態，自設立
    電信機房、收購蒐集人頭帳戶、撥打電話實施詐騙、指定被
    害人匯款帳戶、由車手自人頭帳戶提領款項、取贓分贓等階
    段，乃係需由多人縝密分工方能完成之集團性犯罪，且此集
    團詐欺之犯罪型態，係由多人分工方能完成，倘其中某一環
    節脫落，將無法順利達成詐欺結果，各該集團成員雖因各自
    分工不同而未自始至終參與其中，惟各該集團成員所參與之
    部分行為，仍係利用集團其他成員之行為，以遂行犯罪目的
    。故依被告、被害人等供證情節及卷內證據資料，被告所參
    與之本案詐欺集團，其成員至少有被告、收款詹姓少年、「
    張家豪」、集團通訊軟體群組內之「阿豪」、「雙任」、「
    無」、「LM」及及其他不詳成員等人，且本案詐欺集團係透
    過電話通訊假冒政府機關及公務員名義向被害人佯稱涉及不
    法刑事案件等詐術內容，向被害人等行騙致陷於錯誤而提領
    款項交給自稱收款專員之詹姓少年，再交由被告轉交本案詐
    欺集團不詳上手，足徵本案詐欺集團計畫縝密、分工精細，
    實須投入相當成本及時間，方能如此為之，顯非為立即實施
    犯罪而隨意組成，故本案詐欺集團屬三人以上以實施詐術為
    手段所組成具有持續性、牟利性之有結構性組織無訛。又被
    告縱未直接參與本案詐欺集團撥打詐騙電話或指示被害人提
    領交付財物等行為，然被告依指示收受轉交詐騙集團成員以
    層層遞轉方式掩飾本案詐欺犯罪所得之去向，其所為均足認
    定被告就本案犯行與所屬詐欺集團其他成員間彼此分工，在
    合同意思範圍內，各自分擔犯罪行為之一部，並相互利用他
    人之行為，以達犯罪之目的，自應就所參與犯行，對於全部
    所發生之結果，共同負責。
三、綜上，本案事證明確，被告所犯犯行洵堪認定，應予依法論
    科。
參、論罪科刑
一、按3人以上共同犯刑法第339條詐欺罪者，構成刑法第339條
    之4第1項之加重詐欺取財罪，該條項為法定刑1年以上7年以
    下有期徒刑之罪，屬洗錢防制法第3條第1款所規定之特定犯
    罪。又「本法所稱洗錢，指下列行為：一、意圖掩飾或隱匿
    特定犯罪所得來源，或使他人逃避刑事追訴，而移轉或變更
    特定犯罪所得。二、掩飾或隱匿特定犯罪所得之本質、來源
    、去向、所在、所有權、處分權或其他權益者。三、收受、
    持有或使用他人之特定犯罪所得。」，洗錢防制法第2條亦
    定有明文，是如能證明人頭帳戶內之資金係前置之特定犯罪
    所得，且行為人意圖掩飾或隱匿特定犯罪所得來源，而將特
    定犯罪所得之財物或利益作直接使用或消費處分，或交予其
    他共同正犯，或由共同正犯以虛假交易外觀掩飾不法金流移
    動，即難認單純犯罪後處分贓物之行為，應仍構成洗錢，應
    逕以洗錢防制法第14條之一般洗錢罪論處（最高法院108年
    度台上字第1744號、111年度台上字第880號判決意旨參照）
    。次按加重詐欺罪，係侵害個人財產法益之犯罪，其罪數之
    計算，核與參與犯罪組織罪之侵害社會法益有所不同，審酌
    現今詐欺集團之成員皆係為欺罔他人，騙取財物，方參與以
    詐術為目的之犯罪組織，倘若行為人於參與詐欺犯罪組織之
    行為繼續中，先後多次為加重詐欺之行為，因參與犯罪組織
    罪為繼續犯，犯罪一直繼續進行，直至犯罪組織解散，或其
    脫離犯罪組織時，其犯行始行終結，故該參與犯罪組織與其
    後之多次加重詐欺之行為皆有所重合，然因行為人僅為一參
    與犯罪組織行為，侵害一社會法益，屬單純一罪，應僅就「
    該案中」與參與犯罪組織罪時間較為密切之首次加重詐欺犯
    行論以參與犯罪組織罪及加重詐欺罪之想像競合犯，而其他
    之加重詐欺犯行，祗需單獨論罪科刑即可，無需再另論以參
    與犯罪組織罪，以避免重複評價（最高法院109年度台上字
    第3945號判決意旨參照）。查依卷存現有證據資料及卷附台
    灣高等法院被告前案紀錄表所載，本案為被告參與本案詐欺
    犯罪組織之首次加重詐欺犯行。
二、核被告所為，係犯組織犯罪防制條例第3條第1項後段參與犯
    罪組織、洗錢防制法第14條第1項之洗錢、刑法第216條、第
    211條行使偽造公文書、第339條之4第1項第1款、第2款之加
    重詐欺取財等罪。被告偽造印文為偽造公文書之部分行為，
    偽造公文書低度行為為行使之高度行為吸收，不另論罪。又
    詐欺集團成員冒用公務員名義向被害人詐騙，雖亦該當刑法
    第158條第1項之僭行公務員職權罪，然刑法第339條之4第1
    項第1款之冒用政府機關或公務員名義詐欺罪，係由詐欺罪
    及僭行公務員職權罪2罪之犯罪構成要件，結合而成為一個
    獨立之犯罪構成要件，對所包含之構成要件而言，亦將全部
    要素包含在內，而其本身另具一個以上之獨立要素，故為特
    別規定，僅就結合之構成要件評價為已足，其所包含之構成
    要件即無再予適用之必要。故冒用政府機關或公務員名義詐
    欺罪，與刑法第158條第1項僭行公務員職權罪間，具有特別
    關係，成立法條競合，應優先適用特別規定之冒用公務員名
    義詐欺罪，毋庸再論以僭行公務員職權罪。檢察官認被告另
    涉犯刑法第158條第1項之僭行行公務員職權罪，容有誤會，
    惟起訴認此部分與起訴有罪部分，具有想像競合犯之裁判上
    一罪關係，是爰不另為無罪之諭知。
三、被告就本案所犯上開犯行，與詹姓少年及本案詐欺集團其他
    成員間，互有犯意聯絡及行為分擔，為共同正犯。被告雖與
    詹姓少年共同犯罪，惟被告否認知悉詹姓少年為未滿十八歲
    之未成年人，辯稱並不認識詹姓少年，詹姓少年於警詢亦供
    述與被告互不認識（見偵卷第44頁），而依卷附監視器翻拍
    照片顯示向被害人取款之詹姓少年身形樣貌均未有稚嫩少年
    之外型，且被害人亦因相信其為政府公務機構派來取款之專
    員而交付財物，是無證據可資證明被告明知或可得而之詹姓
    少年為未成年人，檢察官起訴書認被告與詹姓少年共同犯罪
    ，應依兒童及少年福利與權益保障法第112條第1項前段規定
    加重其刑，尚有未當。
四、被告上開所犯之參與犯罪組織、行使偽造公文書、加重詐欺
    取財及洗錢等罪，均有部分合致且犯罪目的單一，係以一行
    為觸犯數罪名，為想像競合犯，應依刑法第55條規定，從一
    重論以加重詐欺取財罪處斷。
五、被告參與本案詐欺集團犯罪組織，由詐騙集團其他成員詐騙
    被害人陷於錯誤依指示提領交付款項，被告擔任收受轉交款
    項之收水工作，就本案參與組織犯行，尚難認被告參與犯罪
    組織之情節輕微，依本案卷存證據亦無法證明被告就參與犯
    罪組織部分有自首並自動脫離其所屬之犯罪組織，或有因其
    提供資料而查獲該犯罪組織，惟被告於偵查及本院審理時均
    自白犯行，合於組織犯罪防制條例第8條第1項、洗錢防制法
    第16條第2項減輕其刑之規定，爰於量刑時併予評價審酌。
六、爰以行為人之責任為基礎，審酌卷附臺灣高等法院被告前案
    紀錄表所載被告之素行紀錄，被告參加本案詐欺集團，擔任
    依集團成員指示負責收款轉交之收水角色，造成被害人之財
    產損失及精神痛苦，且同時使不法份子得以隱匿真實身分及
    犯罪所得去向，減少遭查獲之風險，助長犯罪，破壞社會秩
    序及社會成員間之互信基礎甚鉅，所為誠屬不當。惟考量被
    告自警詢、偵查至本院審理時均坦承犯行，所犯合於上開自
    白減刑規定罪行部分應予酌量減輕，本案被害人受詐騙金額
    所生之損害，被告獲取之犯罪所得及尚未能與被害人達成和
    解，復衡酌被告自陳之教育智識程度、家庭生活經濟狀況等
    一切情狀（見本院卷第90頁），量處如主文所示之刑。
七、組織犯罪防制條例第3條第3項關於強制工作之規定，業經11
    0年12月10日司法院大法官釋字第812號解釋宣告違憲失其效
    力，是無再依該規定，審酌被告有無諭知強制工作之必要，
    併此敘明。
八、沒收：
(一)扣案如附表編號1所示之物為被告所有供本案犯罪聯絡所用
    之物，業據被告陳明在卷，應依刑法第38條第2項規定，宣
    告沒收。其餘扣案物(編號4)因無證據證明與本案被告犯罪
    有關，爰不為沒收之宣告。　
(二)按犯罪所得，屬於犯罪行為人者，沒收之；犯罪所得之沒收
    ，於全部或一部不能沒收或不宜執行沒收時，追徵其價額，
    刑法第38條之1第1項前段、第3項分別定有明文。又按共同
    正犯犯罪所得之沒收、追徵，應就各人所分得之數為之。所
    謂各人「所分得」之數，係指各人「對犯罪所得有事實上之
    處分權限」而言。因此，若共同正犯各成員內部間，對於犯
    罪所得分配明確時，應依各人實際所得宣告沒收（最高法院
    107年度台上字第2989號判決要旨參照）。經查，被告因本
    案犯罪獲取3千元之報酬，為其實際取得之犯罪所得，並已
    扣案（附表編號2），業據被告供明在卷，應依法宣告沒收
    。另被告已將被害人交付之詐欺所得財物轉交給上手已非屬
    被告所有，亦非在其實際掌控中，是其就所隱匿財物，不具
    所有權及事實上處分權，則無依洗錢防制法第18條第1項就
    所收取提領之款項諭知沒收。   
(三)附表編號3所示之偽造公印文，不問屬於犯人與否，應依刑
    法第219條規定宣告沒收。
據上論斷，應依刑事訴訟法第273條之1第1項、第299條第1項前
段，判決如主文。
本案經檢察官乙○○提起公訴，檢察官甲○○到庭執行職務。
中　　華　　民　　國　　111 　年　　10　　月　　13　　日
                  刑事第一庭  法  官  陳淑芳
以上正本證明與原本無異。
如不服本判決應於收受送達後20日內向本院提出上訴書狀，並應
敘述具體理由；其未敘述上訴之理由者，應於上訴期間屆滿後20
日內向本院補提理由書（均須按他造當事人之人數附繕本）「切
勿逕送上級法院」。
告訴人或被害人如不服判決，應備理由具狀向檢察官請求上訴，
上訴期間之計算，以檢察官收受判決正本之日起算。
　　　　                      書記官  孫立文 
中　　華　　民　　國　　111 　年　　10　　月　　13　　日

附錄論罪科刑法條
組織犯罪防制條例第3條
發起、主持、操縱或指揮犯罪組織者，處3年以上10年以下有期
徒刑，得併科新臺幣1億元以下罰金；參與者，處6月以上5年以
下有期徒刑，得併科新臺幣1千萬元以下罰金。但參與情節輕微
者，得減輕或免除其刑。
具公務員或經選舉產生之公職人員之身分，犯前項之罪者，加重
其刑至二分之一。
犯第1項之罪者，應於刑之執行前，令入勞動場所，強制工作，
其期間為3年。
前項之強制工作，準用刑法第90條第2項但書、第3項及第98條第
2項、第3項規定。
以言語、舉動、文字或其他方法，明示或暗示其為犯罪組織之成
員，或與犯罪組織或其成員有關聯，而要求他人為下列行為之一
者，處3年以下有期徒刑，得併科新臺幣3百萬元以下罰金：
一、出售財產、商業組織之出資或股份或放棄經營權。
二、配合辦理都市更新重建之處理程序。
三、購買商品或支付勞務報酬。
四、履行債務或接受債務協商之內容。
前項犯罪組織，不以現存者為必要。
以第5項之行為，使人行無義務之事或妨害其行使權利者，亦同
。
第5項、第7項之未遂犯罰之。
洗錢防制法第14條
有第二條各款所列洗錢行為者，處7年以下有期徒刑，併科新臺
幣5百萬元以下罰金。
前項之未遂犯罰之。
前二項情形，不得科以超過其特定犯罪所定最重本刑之刑。
中華民國刑法第216條
（行使偽造變造或登載不實之文書罪）
行使第210條至第215條之文書者，依偽造、變造文書或登載不實
事項或使登載不實事項之規定處斷。
中華民國刑法第211條
（偽造變造公文書罪）
偽造、變造公文書，足以生損害於公眾或他人者，處1年以上7年
以下有期徒刑。
中華民國刑法第339條之4
犯第339條詐欺罪而有下列情形之一者，處1年以上7年以下有期
徒刑，得併科1百萬元以下罰金：
一、冒用政府機關或公務員名義犯之。
二、三人以上共同犯之。
三、以廣播電視、電子通訊、網際網路或其他媒體等傳播工具，
    對公眾散布而犯之。
前項之未遂犯罰之。

附表
編號 品名及數量 備註 1 蘋果廠牌IPHONE8玫瑰金色手機一支 供本案犯罪所用之物 2 現金新臺幣3千元 被告本案犯罪所得 3 偽造臺北地方法院地檢署監管科收據上偽造之「臺灣臺北地方法院檢察署印」印文1枚 偽造臺北地方法院地檢署監管科收據1紙（見偵卷第57頁)已行使交付被害人收執，不用沒收。 4 蘋果廠牌IPHONE11黑色手機1支 無證據證明供本案犯罪所用，不用沒收。